【裁判字號】    98,訴緝,105
【裁判日期】    980708
【裁判案由】    偽造文書等
【裁判全文】
臺灣臺北地方法院刑事判決             98年度訴緝字第105號
公  訴  人  臺灣臺北地方法院檢察署檢察官
被      告  乙○○
上列被告因偽造文書等案件，經檢察官提起公訴（九十七年度偵
字第二○九七九號），本院判決如下：
    主  文
乙○○共同行使偽造公文書，足以生損害於公眾及他人，處有期
徒刑壹年陸月。如附表所示偽造之印文及署押，均沒收。
    事  實
一、乙○○因缺錢花用，竟與真實姓名、年籍不詳，自稱電信警
    察大隊「邱組長」、「金管局公務員」、「臺灣臺北地方法
    院地檢署監管科公務員」等之成年人，共同基於冒充公務員
    而行使職權、行使偽造公文書及意圖為自己不法所有之犯意
    聯絡，於民國九十七年五月六日前某日時，在某不詳地點，
    由乙○○於如附表編號一所示偽造之「臺灣臺北地方法院收
    據」標題上偽造「臺灣臺北地方法院印聯單收據專用」印文
    一枚及收款員欄上偽造之「邱俊子」署押一枚，及如附表編
    號二所示偽造之「臺北地方法院地檢署監管科」之台北地檢
    署公鑑欄上偽造之「臺灣台北地方法院地檢署印」印文壹枚
    及聲請人簽名蓋章欄上偽造之「賴宏渝」署押壹枚，以偽造
    完成如附表所示之「臺灣臺北地方法院收據」及「臺北地方
    法院地檢署監管科」之公文書各一紙，旋於九十七年五月六
    日上午十時五十五分許，先由自稱「邱組長」之成年人假冒
    電信警察大隊名義，去電向甲○○佯稱：其證件遭人冒用申
    請臺灣銀行臺中分行帳戶，經詐欺集團用以犯案，該嫌犯已
    逮捕，其需於當日下午四時三十分開庭與該嫌犯對質，惟需
    先將其所有銀行帳戶凍結，並提供「經管局」聯絡電話，要
    求其撥打云云，甲○○不疑有他，旋依該自稱「邱組長」之
    成年人之指示，撥打「經管局」之聯絡電話，即由另名成年
    人接聽電話，向甲○○誆稱：其需交付新臺幣（下同）三百
    二十萬元，作為開庭保證金，當場會將監管科公文交予其云
    云，致甲○○陷於錯誤，乃依該成年人之指示，旋即前往臺
    北市○○○路與南京東路口臺灣銀行，自其帳戶內領取三百
    二十萬元後，並於同日下午四時二十分許，持之前往臺北市
    中山區○○○路二百二十號交付予自稱「臺灣臺北地方法院
    檢察署監管科公務員」之成年人；該成年人乃將乙○○所偽
    造、如附表所示之「臺灣臺北地方法院收據」及「臺北地方
    法院地檢署監管科」之公文書各一紙交付予甲○○而為行使
    ，並佯裝致電電信警察大隊張組長後，向甲○○佯稱：毋庸
    前往法院開庭，將於同日下午七時聯絡將金錢交回云云，足
    生損害於「邱俊子」、「賴宏渝」、臺灣臺北地方法院檢察
    署、本院之職務執行正確性及司法文書之公信力。嗣經甲○
    ○查覺有異，報警處理，臺北市政府警察局中山分局鑑識人
    員在該自稱「台北地檢署監管科公務員」之成年人所交付予
    甲○○、如附表編號一所示之偽造公文書上採集指紋，送請
    內政部警政署刑事警察局（下稱刑事局）以指紋電腦比對法
    及指紋特徵點比對法鑑驗，結果發現送驗指紋經輸入電腦比
    對確認結果，與該局檔存乙○○指紋卡之左中指指紋相符，
    因而查知上情。
二、案經甲○○訴由臺北市政府警察局中山分局報告臺灣臺北地
    方法院檢察署檢察官偵查起訴。
    理  由
壹、程序方面：
    按被告以外之人於審判外之言詞或書面陳述，除法律有規定
    者外，不得作為證據；又被告以外之人於審判外之陳述，雖
    不符合同法第一百五十九條之一至第一百五十九條之四之規
    定，但經當事人於審判程序同意作為證據，法院審酌該言詞
    陳述或書面陳述作成時之情況，認為適當者，亦得為證據；
    又當事人、代理人或辯護人於法院調查證據時，知有第一百
    五十九條第一項不得為證據之情形，而未於言詞辯論終結前
    聲明異議者，視為有前項之同意，刑事訴訟法第一百五十九
    條第一項及第一百五十九條之五分別定有明文。查本判決下
    列所引用之各項證據方法之證據能力，公訴人及被告乙○○
    於本院準備程序及審判期日中均未予爭執，且迄至言詞辯論
    終結前亦未再聲明異議（本院九十八年六月二十四日審判筆
    錄參照），本院審酌該等言詞陳述及書面陳述作成時之情況
    ，並無不宜作為證據之情事，依刑事訴訟法第一百五十九條
    之五之規定，自得作為證據，合先敘明。
貳、實體方面：
一、證據之認定：
  (一)被告乙○○於本院審理時矢口否認有何冒充公務員而行使職
    權、行使偽造公文書及詐欺取財犯行，辯稱：其看報紙分類
    廣告應徵工作，與真實姓名、年籍不詳、綽號「北京」之成
    年男子相約在新屋交流道碰面，「北京」交付一張「臺灣臺
    北地方法院收據」之文書予其收受，並告知工作內容就是將
    該紙文書交付被害人後取款即可，其拒絕該份工作隨即離開
    ，未參與本件犯行云云。
  (二)查自稱「邱組長」之成年人假冒電信警察大隊名義，於九十
    七年五月六日上午十時五十五分許，去電向甲○○佯稱：其
    證件遭人冒用申請臺灣銀行臺中分行帳戶，經詐欺集團用以
    犯案，該嫌犯已逮捕，其需於當日下午四時三十分開庭與該
    嫌犯對質，惟需先將其所有銀行帳戶凍結，並提供「經管局
    」聯絡電話，要求其撥打云云，甲○○不疑有他，旋依該自
    稱「邱組長」之成年人之指示，撥打「經管局」之聯絡電話
    ，即由另名成年人接聽電話，向甲○○誆稱：其需交付三百
    二十萬元，作為開庭保證金，當場會將監管科公文交予其云
    云，致甲○○陷於錯誤，乃依該成年人之指示，旋即前往臺
    北市○○○路與南京東路口臺灣銀行，自其帳戶內領取三百
    二十萬元後，並於同日下午四時二十分許，持之前往臺北市
    中山區○○○路二百二十號交付予自稱「臺灣臺北地方法院
    檢察署監管科公務員」之成年人；該成年人乃將乙○○所偽
    造、如附表所示之「臺灣臺北地方法院收據」及「臺北地方
    法院地檢署監管科」之公文書各一紙交付予甲○○而為行使
    ，並佯裝致電電信警察大隊張組長後，向甲○○佯稱：毋庸
    前往法院開庭，將於同日下午七時聯絡將金錢交回云云之事
    實，為被告所不否認，且經證人即告訴人甲○○迭於警詢、
    偵訊時指述綦詳，並有照片八幀在卷可查（臺灣臺北地方法
    院檢察署九十七年度偵字第二○九七九號卷【下稱偵查卷】
    第十四至十七頁參照），復有如附表所示、偽造之「臺灣臺
    北地方法院收據」、「臺北地方法院地檢署監管科」公文書
    各一紙扣案可資佐證，堪信為真實。
  (三)被告依報紙分類廣告登載之聯絡方式與詐欺集團成員「北京
    」相約見面一節，為被告所自承，而查扣之「臺灣臺北地方
    法院收據」上所採取之指紋一枚（送鑑編號一），經送刑事
    局以指紋電腦比對法及指紋特徵點比對法鑑驗，輸入電腦比
    對確認結果，與刑事局檔存乙○○指紋卡之右中指指紋相符
    ，有刑事局九十七年八月二十二日刑紋字第○九七○一二二
    八五三號鑑驗書一份附卷可證（偵查卷第十八至二一頁參照
    ），足認被告確曾與本件詐欺集團成員聯絡並接觸該紙偽造
    之「臺灣臺北地方法院收據」公文書甚明。訊之被告接觸該
    紙偽造公文書之緣由，被告先於警詢、偵查及本院審理之初
    ，供稱：不知道為何在「臺灣臺北地方法院收據」背面採獲
    其右中指之指紋云云，經本院再三反覆確認被告有無任何機
    會接觸該紙文書後，被告始改口稱：那段時間看報紙應徵工
    作，與真實姓名、年籍不詳、綽號「北京」之成年男子相約
    在新屋交流道見面，「北京」拿一張「臺灣臺北地方法院收
    據」給我看，介紹工作內容就是載我到一個地方下去拿資料
    給被害人看，然後收錢，當時他拿給我看，我就邊聽邊接過
    來云云（本院卷第三頁反面參照），前後供述明顯不符，若
    被告確未參與本案，僅係應徵工作而碰觸該紙偽造之「臺灣
    臺北地方法院收據」，自應於警詢初始即全盤供出始末，以
    求解免罪責，是以被告所辯顯然避重就輕，為圖卸責。
  (四)再觀諸該偽造之「臺灣臺北地方法院收據」上所書寫之「甲
    ○○」、「監管科」、「台北復興北路２１４號４Ｆ之２」
    、「參佰貳拾萬元整」等字樣，與本院命被告當庭書寫之字
    跡（本院卷第二六至二九頁參照），互核以觀，無論勾勒、
    筆觸、運筆、筆順、字形及結構，均甚為相似而無不同，顯
    係出於同一人之筆跡。尤其以「臺灣臺北地方法院收據」上
    所載繳款人住址，與被告於本院自行書寫之地址，其中「台
    北」之「北」字，其書寫方式亦有明顯之特徵可循，足認為
    相同之筆跡。另觀諸偽造之「臺北地方法院地檢署監管科」
    公文書，其上偽造之「賴宏渝」署名一枚，與被告於臺北市
    政府警察局中山分局偵查隊製作之調查筆錄受詢問人簽名（
    偵查卷第九、十一頁）、口卡片簽名、權利告知通知書上簽
    名、桃園縣警察局平鎮分局拘提逮捕告知本人通知書簽名（
    本院九十八年度他字第一一七號卷第五、十、十一頁），其
    中「宏」與「雲」字下方書寫方式，亦極為相似有明顯特徵
    可資比對（字體下方「」書寫方式類似英文字母ｗ），足
    認扣案之「臺灣臺北地方法院收據」及「臺北地方法院地檢
    署監管科」均係被告所偽造無訛，被告空言辯稱：上開「臺
    灣臺北地方法院收據」及「臺北地方法院地檢署監管科」文
    書非其製作云云，難以採信。
  (五)按共同正犯之成立，祇須具有犯意之聯絡，行為之分擔，既
    不問犯罪動機起於何人，亦不必每一階段犯行，均經參與。
    共同實行犯罪行為之人，在合同意思範圍內，各自分擔犯罪
    行為之一部，相互利用他人之行為，以達其犯罪之目的者，
    即應對於全部所發生之結果，共同負責；共同正犯間，非僅
    就其自己實行之行為負其責任，並在犯意聯絡之範圍內，對
    於他共同正犯所實行之行為，亦應共同負責；又共同正犯不
    限於事前有協議，即僅於行為當時有共同犯意之聯絡者亦屬
    之，且表示之方法，不以明示通謀為必要，即相互間有默示
    之合致亦無不可（最高法院著有九十七年度臺上字第二五一
    七號判決意旨參照）。告訴人甲○○雖於偵查中證稱：偽造
    之公文書二紙非被告交付等語，惟查，被告偽造「臺灣臺北
    地方法院收據」及「臺北地方法院地檢署監管科」公文書一
    節，業已認定如前，足認被告係詐欺集團之成員，且就該集
    團係以行使偽造公文書，冒充公務員行使職權，以取信被害
    人詐騙財物之行為，知之甚詳，與其他詐欺集團成員，有各
    自分擔犯罪行為之一部，分工合作並相互利用他人之行為以
    達犯罪目的，其縱使未親自冒充公務員行使職權而實施詐術
    、騙取財物，或僅與部分共犯有所謀議聯繫，亦應對於全部
    所發生之結果，共同負責，其就行使偽造公文書、冒充公務
    員行使職權而實施詐術等罪，與詐騙集團成員屬共同正犯甚
    明，自應共同負其責任。是被告縱未參與全部犯行，惟其與
    其他詐欺集團成員就本件犯行顯具犯意之聯絡及行為之分擔
    ，應負刑法共犯之責。
  (六)綜上所述，被告確有偽造「臺灣臺北地方法院收據」及「臺
    北地方法院地檢署監管科」公文書之行為，且就詐欺集團成
    員行使偽造公文書、冒充公務員行使職權及詐騙財物之行為
    有犯意聯絡及行為分擔，被告所辯，不足採信。本件事證明
    確，被告前揭犯行堪以認定，應依法論科。
二、論罪科刑之法律適用：
  (一)按刑法上所謂公印或公印文，係專指表示公署或公務員資格
    之印信而言，即俗稱大印與小官章及其印文（最高法院六十
    九年度臺上字第六九三號判例意旨參照）；至其形式凡符合
    印信條例規定之要件而製頒，無論為印、關防、職章、圖記
    ，如足以表示其為公務主體之同一性者，均屬之（最高法院
    八十九年度臺上字第三一五五號判決意旨參照）；再按刑法
    第二百十八條第一項所謂公印，係指公署或公務員所用之印
    信而言，否則即為普通印章，經本院著有先例（最高法院八
    十四年度臺上字第六一一八號判決意旨參照）。故刑法第二
    百十八條第一項所謂公印文，係指公署或公務員所用之印信
    蓋用所得之印文而言，否則即為普通印文。本案如附表「偽
    造印文」欄所示之偽造印文，均非依印信條例規定，由上級
    機關所製發之印信蓋印以表示該機關資格或職章，尚與公印
    文之要件不符，而應僅屬於偽造之普通印文。
  (二)再按刑法上偽造文書罪，係著重於保護公共信用之法益，即
    使該偽造文書所載名義製作人實無其人，而社會上一般人仍
    有誤信其為真正文書之危險，仍難阻卻犯罪之成立，況上訴
    人所偽造之機關現仍存在，其足生損害於該機關及被害人，
    了無疑義，最高法院五十四年臺上字第一四○四號判例意旨
    參照；又刑法上所稱之「公文書」，係指公務員職務上製作
    之文書，與其上有無使用「公印」無涉；若由形式上觀察，
    文書之製作人為公務員，且文書之內容係就公務員職務上之
    事項所製作，即令該偽造之公文書上所載製作名義機關不存
    在，或該文書所載之內容並非該管公務員職務上所管轄，然
    社會上一般人既無法辨識而仍有誤信為真正之危險，仍難謂
    非公文書。本案偽造之如附表所示之公文書形式上均已表明
    係臺灣臺北地方法院檢察署或本院等政府機關所出具，其內
    容又係關於刑事案件偵查情形，自有表彰該等公署公務員本
    於職務而製作之意思，縱本院內部並無收款員「邱俊子」其
    人，臺灣臺北地方法院檢察署內部並無「監管科」單位或「
    主任檢察官賴宏渝」其人，該等文書所載製作名義人係屬虛
    構，但依前揭說明，仍屬公文書。
  (三)查被告及其共犯持如附表所示之偽造公文書向告訴人行使，
    自足以生損害於「邱俊子」、「賴宏渝」、本院及臺灣臺北
    地方法院檢察署等機關對於職務執行之正確性及司法文書之
    公信力」。核被告所為，係犯刑法第一百五十八條第一項之
    冒充公務員行使職權罪、同法第二百十六條、第二百十一條
    行使偽造公文書罪、同法第三百三十九條第一項之詐欺取財
    罪。被告與真實姓名、年籍不詳、自稱「邱組長」、「金管
    局公務員」、「臺灣臺北地方法院地檢署監管科公務員」等
    成年人間，就前揭犯行，有犯意聯絡與行為分擔，應論以共
    同正犯。被告偽造署押、印文之行為，為其偽造公文書之部
    分行為，偽造公文書後復持以行使，偽造之低度行為，為行
    使之高度行為所吸收，均不另論罪。被告以一行為，同時冒
    充公務員行使職權、行使偽造公文書及詐欺取財，觸犯構成
    要件不同之罪名，為想像競合犯，應依刑法第五十五條規定
    ，從一重之行使偽造公文書罪論處。
  (四)起訴書雖於論罪法條欄漏未論及被告冒充公務員行使職權罪
    部分，然此部分既經公訴人於犯罪事實欄中敘明自稱臺北地
    檢署監管科公務員之詐欺集團成員向告訴人取款一節，即在
    起訴範圍內，本院自應予以判決，並予補充。
  (五)爰審酌邇來詐欺集團常以公家機關、司法機關之名義向民眾
    騙取款項，非僅嚴重損傷人民對司法之信賴，更使被害人畢
    生積蓄毀於一旦，本件告訴人受害金額達三百二十萬元，且
    其年紀甚輕，不思正途營生，為謀不法利得而為上開犯行，
    實惡性重大，且認被告法治觀念薄弱，未具尊重他人財產權
    之觀念甚明，兼衡被告無何前科之素行、本件參與犯行之程
    度等一切情狀，量處如主文所示之刑。
  (六)如附表所示偽造之公文書，業經被告及其共犯向告訴人行使
    提出而不復為被告或其共犯所有，固無從宣告沒收，然如附
    表所示之偽造印文及署押，仍均應依刑法第二百十九條規定
    宣告沒收。
據上論斷，應依刑事訴訟法第二百九十九條第一項前段，刑法第
二十八條、第一百五十八條第一項、第二百十六條、第二百十一
條、第三百三十九條第一項、第五十五條、第二百十九條，刑法
施行法第一條之一，判決如主文。
本案經檢察官王育珍到庭執行職務。
中    華    民    國    98    年    7     月    8     日
                    刑事第九庭  審判長法  官  林怡秀
                                      法  官  張詩芸
                                      法  官  徐淑芬
以上正本證明與原本無異。
如不服本判決應於收受本判決後十日內向本院提出上訴書狀，並
應敘述具體理由；其未敘述上訴理由者，應於上訴期間屆滿後二
十日內向本院補提理由書（均須按他造當事人之人數附繕本）「
切勿逕送上級法院」。
告訴人甲○○對於本判決如有不服，請書具不服之理由狀，請求
檢察官上訴者，其上訴期間之計算係以檢察官收受判決正本之日
期為準。
                                      書記官  劉郅享
中    華    民    國    98    年    7     月    8     日
附錄本案論罪科刑法條全文：
中華民國刑法第一百五十八條
冒充公務員而行使其職權者，處三年以下有期徒刑、拘役或五百
元以下罰金。
冒充外國公務員而行使其職權者，亦同。
中華民國刑法第二百十六條
行使第二百十條至第二百十五條之文書者，依偽造、變造文書或
登載不實事項或使登載不實事項之規定處斷。
中華民國刑法第二百十一條
偽造、變造公文書，足以生損害於公眾或他人者，處一年以上七
年以下有期徒刑。
中華民國刑法第三百三十九條
意圖為自己或第三人不法之所有，以詐術使人將本人或第三人之
物交付者，處五年以下有期徒刑、拘役或科或併科一千元以下罰
金。
以前項方法得財產上不法之利益或使第三人得之者，亦同。
前二項之未遂犯罰之。
附表：
┌──┬──────────┬──────────┬─────┐
│編號│偽造公文書          │偽造之印文及數量    │備      註│
├──┼──────────┼──────────┼─────┤
│ 一 │臺灣臺北地方法院九十│標題上偽造之「臺灣臺│偵查卷第十│
│    │七年度存字第六八一號│北地方法院印聯單收據│二頁參照  │
│    │收據                │專用」印文壹枚及收款│          │
│    │                    │員欄上偽造之「邱俊子│          │
│    │                    │」署押壹枚          │          │
├──┼──────────┼──────────┼─────┤
│ 二 │臺北地方法院地檢署監│台北地檢署公鑑欄上偽│偵查卷第十│
│    │管科九十七年度存字第│造之「臺灣台北地方法│三頁參照  │
│    │六八一號            │院地檢署印」印文壹枚│          │
│    │                    │及聲請人簽名蓋章欄上│          │
│    │                    │偽造之「賴宏渝」署押│          │
│    │                    │壹枚                │          │
└──┴──────────┴──────────┴─────┘


司法院資訊處製作；財團法人民間司法改革基金會備份。
